臺北高等行政法院判決　　　　　　　　　　　　　　　九十年度訴字第三七五一號
　　　　　　　　　　　　　　　.
　　原　　　告　凱育不動產仲介經紀有限公司
　　代　表　人　甲○○○
　　被　　　告　行政院公平交易委員會
　　代　表　人　黃宗樂（主任委員）
　　訴訟代理人　丙○○
　　　　　　　　王榮菁
　　　　　　　　丁○○
　　參　加　人　乙○○
右當事人間因公平交易法事件，原告不服行政院中華民國九十年三月一日台九十訴字
第七九一四號訴願決定，提起行政訴訟。本院判決如左：
　　主  文
原告之訴駁回。
訴訟費用由原告負擔。
　　事  實
壹、事實概要：
    原告為從事不動產仲介經紀之事業，緣參加人乙○○於八十九年八月二十日與原
    告簽訂「不動產買賣要約﹨承諾書」，並支付新台幣（以下同）一萬五千元現金
    及六萬五千元商業本票作為斡旋金。嗣被告調查認定：原告於仲介房屋買賣收取
    斡旋金時，未告知購屋人得選擇採用內政部版要約及其與斡旋金契約之區別及替
    代關係，隱瞞重大交易資訊，為足以影響交易秩序之欺罔行為，違反公平交易法
    第二十四條之規定，乃依同法第四十一條規定，以八十九年十二月二十一日（八
    九）公處字第二一五號處分書命原告於收受該處分書之此日起，應立即停止前項
    足以影響交易秩序之欺罔行為，並處以罰鍰二十五萬元。原告不服該處分，提起
    訴願，旋遭駁回，遂提起本件行政訴訟。
貳、兩造聲明：
　一、原告聲明求為判決：
      訴願決定、原處分均撤銷。
　二、被告聲明求為判決：
      駁回原告之訴。
參、兩造之爭點：原告是否於仲介過程中，主動告知參加人斡旋金與內政部版要約書
    之替代關係及選擇權利之重大交易資訊？
一、原告主張之理由：
(一)原告店內之明顯處張貼有「敬告買方客戶」之告示，使買方得知其有二種要約程序
  可供選擇，另於會客桌之玻璃墊下亦備有內政部之要約書及其所研訂之「不動產買
  賣要約﹨承諾書」，原告已盡告知之義務。
(二)原告公司所提供之「不動產買賣要約﹨承諾書」，原告已依規定向買主乙○○充分
  說明內政部版本及原告公司版本之異同，消費人有選擇之權利，該「不動產買賣要
  約∕承諾書」開宗明義即告知買主「本人已詳閱不動產買賣要約書承諾書，購屋權
  益說明書，並攜回審閱一天，另已詳閱產權說明書，內政部版本不動產買賣要約書
  後，仍選擇採本約給付要約金無誤」，經乙○○再三審閱後親自簽名，手印足為明
  證，原處分及決定捨此具體證據不採實非有理。
(三)查乙○○與原告公司，在八十九年十二月二十一日，台北縣蘆洲市調解委員會，並
  經板橋地方法院准調解成立。乙○○願以所給付之現金一萬五千元交與原告作為服
  務費。有調解委員會八十九年民調字第四五三號調解書可證。足以佐證乙○○自知
  檢舉事實與實際有所出入自知理虧所致。蓋被告對原告處罰主要認為原告在交易中
  有「欺罔」之情形，故提出與乙○○之調解書佐證，亦其承認原告並無「欺罔」，
  而被告之處罰乃無理由。
二、被告主張之理由：
(一)原告訴稱業已依規定對參加人充分說明內政部版本及原告公司版本之異同，如原告
  所提供「不動產買賣要約﹨承諾書」載明之相關內容，經參加人審閱後並簽名蓋印
  為證云云。惟查該「不動產買賣要約﹨承諾書」就內政部版要約書之主要內容為何
  及購屋人亦得選擇簽署內政部版要約書等文字均未見載明，亦未扼要說明要約書與
  斡旋金之區別及其替代關係，對交易資訊原即處於明顯不對等狀況之購屋人而言，
  無從藉由上開「不動產買賣要約﹨承諾書」起首簡單、抽象式之記載，得悉「斡旋
  金」契約與「內政部版要約書」之替代關係及選擇權利。準此，難謂僅以參加人於
  「不動產買賣要約﹨承諾書」簽名，即認原告已善盡告知及充分揭露交易資訊之情
  ，是原告所訴理由，要無足採。
(二)至於原告主張，本案業於八十九年十月二十一日經台北縣蘆洲市調解委員會調解，
  並經板橋地方法院核准調解成立乙節，經查該調解書內容，僅係就斡旋金返還之民
  事私權爭議所為之調解，與公平交易法無涉，亦無礙原告依公平交易法第二十六條
  規定，對於違反公平交易法規定，危害公共利益之情事，依檢舉或職權所為之處分
  及認定，故原告之主張顯係對公平法規定之誤解，自不足採信。
　　理  由
一、按「除本法另有規定者外，事業亦不得為其他足以影響交易秩序之欺罔或顯失公
    平之行為。」為公平交易法第二十四條所明定。所謂「欺罔」，係以欺騙或隱瞞
    重要事實等引人錯誤之方法，致使交易相對人與其交易，或使競爭者喪失交易機
    會。其行為態樣，並不以積極欺騙為限，亦包括事業因公平交易主管機關之導正
    行政行為或行政函令，而負有主動告知重要事實之義務，而消極隱匿不作為而未
    告知，亦屬「欺罔」之行為。
二、按房屋仲介業者向有收取斡旋金代為議價之交易特色，且於交易過程中掌握買、
    賣雙方之交易資訊，若仲介業者隱匿重要交易資訊，將使買、賣方與仲介業者之
    交易地位明顯處於不對等之狀況，而有損害消費大眾權益之虞；被告為公平交易
    法之主管機關，於八十八年八月三十一日以前對房屋仲介業者為行為導正，並自
    同年九月一日起，要求房屋仲介業者如提出斡旋金要求時，應同時明確告知消費
    者亦可選擇採用內政部所擬定之「要約書」之資訊（依該要約書，要約人無須支
    付任何金錢，但如有違約，應支付他方總價百分之三以下之損害賠償），倘以書
    面方式告知者，應於明顯處以粗體或不用顏色之醒目字樣，扼要說明要約書與斡
    旋金之區別及其替代關係，並由購屋人針對該項說明簽名確認，且宜以另份書面
    文件供消費者簽署，以維市場競爭秩序及交易之公平，此有被告分別於二七七、
    三七一及三八三次委員會議決議及被告對房屋仲介業行業導正原則附於訴願卷可
    按。原告為從事不動產仲介經紀之事業，此為原告所不爭，則原告自負有義務依
    被告對房屋仲介業行業導正原則，於提出斡旋金要求時，應同時告知消費者亦可
    選擇採用內政部所擬定「要約書」，不需事先支付金錢之資訊，原告消極隱匿不
    作為而未告知，即該當前引法條所謂「欺罔」之行為。經查參加人乙○○於八十
    九年八月二十日與原告簽訂「不動產買賣要約﹨承諾書」，並支付一萬五千元現
    金及六萬五千元商業本票作為要約金（即斡旋金）等情，有「不動產買賣要約﹨
    承諾書」及台北縣蘆洲市調解委員會調解書影本可查，另原告亦於原處分時之答
    書上自承「不動產買賣要約﹨承諾書」中要約金性質與斡旋金相同，則原告確有
    收取斡旋金無訛。是本件所應審究者，在於原告是否於仲介過程中，主動告知參
    加人斡旋金與內政部版要約書之替代關係及選擇權利之重大交易資訊？
三、經查：
（一）、原告確未於仲介過程中，主動告知參加人斡旋金與內政部版要約書之替代關
        係及選擇權利，此迭經參加人於檢舉時及本院中具狀及言詞陳述甚詳，另據
        原告與參加人所簽訂之「不動產買賣要約﹨承諾書」上，並未記載內政部版
        要約書之主要內容為何及購屋人亦得選擇內政部版要約書之文字，亦未有任
        何字句說明內政部版要約書與斡旋金之區別及替代關係，此外又無其他原告
        確有告知上開事項之證據，足見參加人指證，係屬事實。至於「不動產買賣
        要約﹨承諾書」之起首雖記載：「本人已詳閱不動產買賣要約承諾書、購屋
        權益說明書，並經攜回審閱一天。另已詳閱產權說明書、內政部版本不動產
        買賣要約書後仍選擇採本約給付要約金無誤」等文字，惟對交易資訊原即處
        於明顯不對等狀況之購屋人而言，無從藉由上開「不動產買賣要約﹨承諾書
        」起首簡單、抽象式之記載，得悉斡旋金與內政部版要約書之差異，具購屋
        人亦得選擇簽署內政部版要約書等文字均未見載明，況被告於為導正時亦曾
        設計仲介業者如何以書面告知之書面文件一種，此有上開行為導正原則在卷
        可稽，足見原告應「如何使購屋人瞭解選擇要約之權」之記載事項及具體作
        法如何，被告相當清楚明白於導正時告知，原告竟仍以上開抽象簡單文字於
        「不動產買賣要約﹨承諾書」上由參加人簽名，足見原告確有未盡知知及充
        分揭露交易資訊之情，原告以「不動產買賣要約﹨承諾書」上之文字記載及
        參加人已簽名同意主張免罰，要無可採。
（二）、原告另稱於店內之明顯處張貼有「敬告買方客戶」之告示，使買方得知其有
        二種要約程序可供選擇，另於會客桌之玻璃墊下亦備有內政部之要約書及其
        所研訂之「不動產買賣要約﹨承諾書」，並提出照片數幀為證，惟查：原告
        張貼之「敬告買方客戶」告示內容之末句，僅記載「有關該二種要約程序之
        權利義務，請洽本店之經紀人」觀之，倘該店未主動將前揭資訊之具體內容
        對買方加以說明或實際交付審閱，購屋人亦無從得知「斡旋金」與內政部版
        要約書之替代關係及選擇權利，是上開證據亦不足作為原告有告知前揭資訊
        並行使其選擇權事蹟之有利事證。原告主張係推諉之詞，實不足採。
（三）、至於原告主張，本案業於八十九年十月二十一日經台北縣蘆洲市調解委員會
        調解，並經板橋地方法院核准調解成立乙節，經查該調解書內容，僅係就斡
        旋金返還之民事私權爭議所為之調解，與公平交易法係為維護交易秩序與消
        費者利益，確保公平競爭之目的，依檢舉或職權所為之處分及認定無涉，故
        原告之主張顯係對公平法規定之誤解，自不足採信。
四、從而，被告依首揭規定並審酌本件之情節，命原告於收受該處分書之此日起，應
    立即停止前項足以影響交易秩序之欺罔行為，並處以罰鍰二十五萬元，並無不合
    。訴願決定遞予駁回，亦無違誤，均應予維持。本件原告之訴為無理由，應予駁
    回。
據上論結，本件原告之訴為無理由，爰依行政訴訟法第九十八條第三項前段，判決如
主文。
中　　華　　民　　國　　　九十一　　年　　　四　　　　月　　　十二　　　日
                              臺 北 高 等 行 政 法 院  第 五 庭
                                          審 判 長 法  官　張瓊文
                                                   法  官　帥嘉寶
                                                   法  官　劉介中
右為正本係照原本作成。
如不服本判決，應於送達後二十日內，向本院提出上訴狀並表明上訴理由，如於本判
決宣示後送達前提起上訴者，應於判決送達後二十日內補提上訴理由書（須按他造人
數附繕本）。
中　　華　　民　　國　　　九十一　　年　　　四　　　　月　　　十二　　　日
                                                   書記官  黃明和
